【裁判字號】    99,竹簡,417
【裁判日期】    991007
【裁判案由】    偽造文書
【裁判全文】
臺灣新竹地方法院刑事簡易判決       99年度竹簡字第417號
聲  請  人  臺灣新竹地方法院檢察署檢察官
被      告  張藝耀
上列被告因偽造文書案件，經檢察官聲請以簡易判決處刑（99年
度偵字第4791號），本院判決如下：
    主  文
張藝耀犯盜用印章罪，處有期徒刑月，如易科罰金，以壹仟元
折算壹日；又犯偽造印文罪，處有期徒刑月，如易科罰金，以
新臺幣壹仟元折算壹日；扣案之「五八四旅副旅長黃明道」印章
壹枚及如附表編號一至九所示文件上之偽造「五八四旅副旅長黃
明道」之印文共玖枚，均沒收之。應執行有期徒刑肆月，如易科
罰金，以新台幣壹仟元折算壹日；緩刑貳年；扣案之「五八四旅
副旅長黃明道」印章壹枚及如附表編號一至九所示文件上之偽造
「五八四旅副旅長黃明道」印文共玖枚，均沒收之。
    犯罪事實及理由
一、犯罪事實：（一）張藝耀於民國97年10月16日起迄99年2 月
    28日止，在「國防部陸軍裝甲第584 旅部隊」擔任後勤科工
    兵官，負責水電、鍋爐、營產、工程管理等業務。其因擔心
    公文延遲遭究責，竟基於盜用印章之犯意，未經同單位洪貴
    益少校同意，趁洪貴益少校不在之際，於99年1 月8 日某不
    詳時間，在新竹縣湖口鄉○○路一號陸軍裝甲第584 旅部隊
    辦公室內，私自拿取洪貴益置於收納櫃之「五八四旅經理補
    給官洪貴益」職章，分別蓋用職務上所製作如附表編號一至
    九所示之文件上，足生損害於洪貴益及軍中公文簽呈函稿等
    文件實質審核之正確性；（二）另基於偽造印章及印文之犯
    意，未經同單位副旅長黃明道同意，於99年1 月8 日前之不
    詳時間，在新竹縣湖口鄉○○路一號國防部陸軍裝甲第584
    旅部隊營區附近某鎖印店，委託不知情店家偽刻副旅長黃明
    道職官章，並於99年1 月8 日某不詳時間以上開偽刻之「五
    八四旅副旅長黃明道」職官章分別蓋用於如附表編號一至九
    所示之文件上，偽造「五八四旅副旅長黃明道」之印文，足
    生損害於黃明道及軍中公文簽呈函稿等文件實質審核之正確
    性。嗣於99年1 月20日如附表編號一至九所示之文件公文形
    式要件尚未具備時，因同單位人事課向張藝耀之主管即金祖
    望中校稽催公文，金祖望中校要求工兵組文書人員翻查各公
    文櫃發現上開文件發覺有異，報請調查而查獲，始知上情。
二、案經國防部北部地方軍事法院檢察署函送臺灣新竹地方法院
    檢察署檢察官偵查後聲請簡易判決處刑。
三、證據：
（一）被告張藝耀於國防部陸軍裝甲第五八四旅案件調查時之供
      述、國防部北部地方軍事法院檢察署偵查中及臺灣新竹地
      方法院檢察署檢查事務官詢問中之自白（見偵查卷第8 頁
      背面、9 、27頁背面至29頁、58、59頁）。
（二）證人洪貴益於國防部北部地方軍事法院檢察署偵查中之證
      述（見偵查卷第40頁）。
（三）證人黃明道於國防部陸軍裝甲第五八四旅案件調查時之證
      述（見偵查卷第9頁背面）。
（四）證人金祖望於國防部北部地方軍事法院檢察署偵查中之證
      述（見偵查卷第36、37頁）。
（五）證人金祖望99年2 月26日陸軍裝甲第五八四旅案件調查報
      告及證人洪貴益99年2 月23日陸軍裝甲第五八四旅案件調
      查報告（見偵查卷第10頁）。
（六）扣案之「五八四旅副旅長黃明道」職官章1枚（保管字號
      ：99年度保字第1281號，扣押物品清單見偵查卷第66頁）
      。
（七）附表編號一至九所示之公文箋5 紙、簽呈1 紙及函稿3 紙
      影本各1 紙（見偵查卷第44頁背面至48頁）
（八）綜上，被告張藝耀本件犯行至堪明確，均應依法予以論科
      。
四、論罪科刑：
（一）論罪：按刑法上所謂公印或公印文，係專指表示公署或公
      務員資格之印信而言，即俗稱大印與小官章及其印文（最
      高法院69年度台上字第693 號判例意旨參照）；又刑法第
      218 條第1 項所稱之公印，係指由政府依印信條例第6 條
      相關規定製發之印信，用以表示公署或公務員之資格，即
      俗稱之大印及小官章而言。至其形式凡符合印信條例規定
      之要件而製頒，無論為印、關防、職章、圖記，如足以表
      示其為公務主體之同一性者，均屬之（最高法院89年度台
      上字第3155 號 判決意旨參照）；而不符印信條例規定或
      不足以表示公署或公務員資格之印文，即不得謂之公印文
      ，僅為普通印文。復按，簽呈乃公務員個人意見之表示，
      未經主管長官核示前尚不發生公法上意思表示之效力，是
      未經批示之簽呈核與刑法上之公文書即屬有間。查前揭被
      告張藝耀於基於職務上所製作如附表所示之編號一至九之
      文件上盜用證人洪貴益「五八四旅經理補給官洪貴益」之
      職官章並偽造證人黃明道「五八四旅副旅長黃明道」之職
      官章後蓋用偽造「五八四旅副旅長黃明道」之印文，該等
      職官章核非屬印信條例規定之印信，則非刑法上之公印，
      且上開如附表編號一至九所示之公文箋5 紙、簽呈1 紙及
      函稿3 紙，皆尚未經主管長官核示，並未發生公法上意思
      表示之效力，非屬刑法上之公文書。再按，盜用印章與盜
      用印文為不同之犯罪態樣，盜取他人之印章持以蓋用，當
      然產生該印章之印文，祇成立盜用印章罪，不應再論以盜
      用印文罪，亦非盜用印章行為為盜用印文行為所吸收。（
      最高法院86年度台上字第3295號判例要旨參照）。是以：
  １、核被告張藝耀於犯罪事實（一）所為，係犯刑法第217 條
      第2 項盜用印章罪；其於犯罪事實欄（二），利用不知情
      之鎖印店業者，偽造「五八四旅副旅長黃明道」印章之行
      為係刑法第217 條偽造印章罪之間接正犯。
  ２、吸收關係：被告張藝耀於犯罪事實欄（二），偽造「五八
      四旅副旅長黃明道」印章，並將其蓋用於如附表編號一至
      九所示之文件上，偽造「五八四旅副旅長黃明道」印文9
      枚，係犯刑法第217 條第1 項偽造印章、印文罪，其偽造
      印章之低度行為為偽造印文之高度行為所吸收，不另論罪
      。
  ３、接續犯：按數行為於同時同地或密切接近之時地實施，侵
      害同一之法益，各行為之獨立性極為薄弱，依一般社會健
      全觀念，在時間差距上，難以強行分開，在刑法評價上，
      以視為數個舉動之接續施行，合為包括之一行為予以評價
      ，較為合理，屬接續犯之範疇，最高法院86年臺上字第32
      95號判例意旨可資參照。足見「接續犯」之成立係以時、
      空密接性為前提要件，即透過對於同一法益之同種類侵害
      行為繼續不間斷之實行，業已稀釋個別行為之獨立性，致
      使刑法評價時將之視為單一、整體之犯罪行為，以符合社
      會一般人對於行為概念之認知，並與行為人之犯罪目的相
      互結合。從而，被告張藝耀先後於附表編號一至九所示之
      文件上盜用「五八四旅經理補給官洪貴益」之印章9次 ；
      及先後附表編號一至九所示之文件上用偽造之印章，偽造
      「五八四旅副旅長黃明道」之印文9 次，各均係於密切接
      近之時地實施，行為間之獨立性極為薄弱，主觀上當有自
      始至終於該案件各階段進行過程接續分別冒名「洪貴益」
      及「黃明道」之意，且侵害為分別相同之法益，應各屬接
      續犯。
  ４、數罪併罰：被告張藝耀所犯盜用印章罪及偽造印文罪間，
      其犯意各別，行為互殊，應予分別論罪，併合處罰。
（二）量刑：爰審酌被告張藝耀並無任何刑事紀錄，有臺灣高等
      法院被告前案紀錄表1 份在卷可參，足徵素行尚佳，然其
      竟因擔心公文延遲遭究責，竟先後盜用證人洪貴益之職官
      章及偽造證人黃明道之職官章並偽造「五八四旅副旅長黃
      明道」之印文，足生損害於證人洪貴益及黃明道，其所為
      實可非難，惟考量其犯後坦承犯行不諱，態度尚佳，並斟
      酌其素行、犯罪動機、手段、生活狀況，分別量處如主文
      所示之刑，併諭知應執行刑及易科罰金之折算標準，以示
      懲儆。
（三）緩刑之諭知：又被告張藝耀前未曾因故意犯罪受有期徒刑
      以上刑之宣告等情，已如上述，茲念其因一時失慮致罪刑
      典，然坦承犯罪不諱，態度良好，本院考量被告張藝耀係
      出於擔心延誤工程時程及公文流程而為犯行，並未藉此牟
      利，犯後坦認犯行，深具悔意，經此偵審程序，當知所悔
      悟，應無再犯之虞，本院因認前所宣告之刑，以暫不執行
      為適當，併予宣告緩刑2 年，以啟自新。
（四）沒收及不另為沒收之諭知：按偽造之印章、印文，不問屬
      於犯人與否，沒收之，刑法第219 條定有明文，此係強制
      規定，而盜用他人真印章所蓋之印文，並非偽造印章之印
      文，不在該條所定必須沒收之列，此分別有最高法院48年
      度臺上字第113 號、第1533號、51年度臺上字第1054號判
      例可資參照（另有93年度臺上字第1871號裁判要旨可資參
      照）。是以，扣案之「五八四旅副旅長黃明道」印章1 枚
      及如附表編號一至九所示文件上所偽造之「五八四旅副旅
      長黃明道」之印文各9 枚，既均屬偽造之印章、印文，不
      問屬於犯人與否，均應依刑法第219 條規定併予宣告沒收
      。而被告張藝耀於附表編號一至九所示之文件上盜用證人
      洪貴益之真正印章而產生之「五八四旅經理補給官洪貴益
      」之印文九枚並非偽造之印文，依上開說明，爰不予宣告
      沒收。
五、依刑事訴訟法第449條第1項前段、第450條第1 項、第454條
    第1 項，刑法第217 條第1 項、第2 項、第219 條、第51條
    第1項 第5 款、第41條第1 項前段、第2 項、第74條第1 項
    第1款 ，逕以簡易判決處刑如主文。
中    華    民    國    99    年    10    月     7    日
                    新竹簡易庭法  官  劉兆菊
以上正本證明與原本無異。
如不服本判決應於收受本判決後10日內向本院提出上訴書狀，上
訴書狀應敘述具體理由。上訴書狀未敘述上訴理由者，應於上訴
期間屆滿後20日內補提理由書狀於本院「切勿逕送上級法院」。
中    華    民    國    99    年    10    月     7    日
                              書記官  林兆嘉
附錄本院論罪科刑法條：
中華民國刑法第217條（偽造盜用印章印文或署押罪）
偽造印章、印文或署押，足以生損害於公眾或他人者，處3 年以
下有期徒刑。
盜用印章、印文或署押，足以生損害於公眾或他人者，亦同。
中華民國刑法第219條（沒收之特例）
偽造之印章、印文或署押，不問屬於犯人與否，沒收之。
附表：
┌──┬────────────┬──────────┐
│編號│  文    件    名    稱  │盜蓋、偽造印文之內容│
│    │                        │、數量              │
├──┼────────────┼──────────┤
│ 一 │關於「指揮部令轉頒國防部│盜蓋之「五八四旅經理│
│    │98年10月份『油料暨水電節│補給官洪貴益」之印文│
│    │約管制成效檢討會』應辦事│1枚 、偽造之「五八四│
│    │項」之公文箋            │旅副旅長黃明道」之印│
│    │                        │文1 枚              │
├──┼────────────┼──────────┤
│ 二 │關於「北測中心函送本部一│盜蓋之「五八四旅經理│
│    │、四營區98年度11月份水費│補給官洪貴益」之印文│
│    │各單位分攤表」之公文箋  │1枚 、偽造之「五八四│
│    │                        │旅副旅長黃明道」之印│
│    │                        │文1 枚              │
├──┼────────────┼──────────┤
│ 三 │關於「指揮部令頒本部98年│盜蓋之「五八四旅經理│
│    │度年終『節約能源』檢討會│補給官洪貴益」之印文│
│    │指（裁）示事項」之公文箋│1枚 、偽造之「五八四│
│    │                        │旅副旅長黃明道」之印│
│    │                        │文1 枚              │
├──┼────────────┼──────────┤
│ 四 │關於「北部地區工營處函送│盜蓋之「五八四旅經理│
│    │99年第1季『營產輔導訪查 │補給官洪貴益」之印文│
│    │』時程表」之公文箋      │1枚 、偽造之「五八四│
│    │                        │旅副旅長黃明道」之印│
│    │                        │文1 枚              │
├──┼────────────┼──────────┤
│ 五 │關於「指揮部令轉行政院農│盜蓋之「五八四旅經理│
│    │業委員會修正水土保持計畫│補給官洪貴益」之印文│
│    │審核監督辦法所需書、表、│1枚 、偽造之「五八四│
│    │文件格式」之公文箋      │旅副旅長黃明道」之印│
│    │                        │文1 枚              │
├──┼────────────┼──────────┤
│ 六 │99年1月6日於工程組關於「│盜蓋之「五八四旅經理│
│    │呈軍團轉發部長98年11月  │補給官洪貴益」之印文│
│    │13日視察空軍『忠勇分案』│1枚 、偽造之「五八四│
│    │時，查有督導人員未於工地│旅副旅長黃明道」之印│
│    │值勤案」之簽呈          │文1 枚              │
├──┼────────────┼──────────┤
│ 七 │主旨為「函覆本旅列管『凌│盜蓋之「五八四旅經理│
│    │雲崗營區』部分土地及房建│補給官洪貴益」之印文│
│    │物供中壢郵局設置提款機案│1枚 、偽造之「五八四│
│    │」之函稿                │旅副旅長黃明道」之印│
│    │                        │文1 枚              │
├──┼────────────┼──────────┤
│ 八 │主旨為「函覆本部列管『  │盜蓋之「五八四旅經理│
│    │湖南營區』座落新竹縣湖口│補給官洪貴益」之印文│
│    │鄉○○段51地號部分土地及│1枚 、偽造之「五八四│
│    │房屋供中華郵政股份有限公│旅副旅長黃明道」之印│
│    │司新竹郵局設置提款機案」│文1 枚              │
│    │之函稿                  │                    │
├──┼────────────┼──────────┤
│ 九 │主旨為「函覆本部列管『金│盜蓋之「五八四旅經理│
│    │龍一營區』座落桃園縣龜山│補給官洪貴益」之印文│
│    │鄉○○段1077地號土地，提│1枚 、偽造之「五八四│
│    │供桃園縣龜山鄉公所無償使│旅副旅長黃明道」之印│
│    │用案」之函稿            │文1 枚              │
└──┴────────────┴──────────┘

司法院資訊處製作；財團法人民間司法改革基金會備份。
